【裁判字號】    97,訴,2625
【裁判日期】    970718
【裁判案由】    侵權行為損害賠償
【裁判全文】
臺灣臺北地方法院民事判決              97年度訴字第2625號
原      告  甲○○
                      樓
被      告  乙○○
上列當事人間因偽造文書等案件，原告提起附帶民事訴訟請求侵
權行為損害賠償事件，經本院刑事庭裁定移送前來，本院於民國
97 年6月27日言詞辯論終結，判決如下：
    主      文
被告應給付原告新臺幣肆拾萬捌仟貳佰元，及自民國九十六年十
一月九日起至清償日止，按年息百分之五計算之利息。
原告其餘之訴駁回。
訴訟費用由被告負擔百分之二十六，餘由原告負擔。
本判決第一項得假執行。
原告其餘假執行之聲請駁回。
    事實及理由
一、本件被告未於言詞辯論期日到場，核無民事訴訟法第386條
    各款所列情形，爰依原告之聲請，由其一造辯論而為判決。
二、原告主張：伊參加被告自任會首，每會新臺幣（下同）20,0
    00元之互助會（內標），會期自民國91年9月1日起至94年12
    月1日止，連同會首計40人之互助會2會，惟被告未得伊之同
    意，先後於93年9月1日及93年12月1日，偽造第23標及第26
    標標單，誆稱伊以4,300元及4,500元得標；被告又召集93年
    8月10日至96年9月10日為止之互助會，每會仍為20,000元，
    連同會首計38人之互助會，然伊並未參加此互助會，詎被告
    虛列伊參加2會，仍以偽造標單方式詐取會金。嗣95年1月間
    ，被告上開行為為部分會員發現，遂宣布停會，伊因此受有
    1,560,000元之損害（即20,000元×39期×2會）。為此，依
    民法第184條第1項前段規定起訴，並聲明：被告應給付1,56
    0,000元，及自起訴狀繕本送達翌日即96年11月9日起至清償
    日止，按年息5％計算之利息（見本院卷第22頁反面）；願供
    擔保，請准宣告假執行。
三、按因犯罪而受損害之人，於刑事訴訟程序固得附帶提起民事
    訴訟，對於被告請求回復其損害，但其請求回復之損害，以
    被訴犯罪事實所生之損害為限，否則縱令得依其他事由，提
    起民事訴訟，亦不得於刑事訴訟程序附帶為此請求，最高法
    院60年台上字第633號判例可資參照。經查，本件原告提起
    刑事附帶民事訴訟，且主張被告之侵權行為事實援引本院96
    年度訴字第1230號刑事判決認定之被告犯罪事實，是本件原
    告請求侵權行為損害賠償，自僅限於被告以未經被冒名會員
    之同意或授權，偽造標單冒標互助會，造成原告之損害為限
    ，至於原告因參加被告之互助會，被告實際積欠原告會款多
    寡，核屬合會關係所生之糾紛，原告得依合會之法律關係另
    行提起民事訴訟請求，是原告與被告間關於互助會會款債務
    究為何，自非本院所得論斷。
四、次按因故意或過失，不法侵害他人之權利者，負損害賠償責
    任。故意以背於善良風俗之方法，加損害於他人者亦同，民
    法第184條第1項定有明文。經查：
  (一)被告以未經會員同意或授權，於標單上偽造會員簽名，並書
    寫標息，參與競標而得標後，向被冒標者及活會會員詐取會
    款方式，加損害於原告，已構成侵權行為，被告應依侵權行
    為負損害賠償責任，固然無疑。惟各活會會員每月係依得標
    標金計算應付金額，倘為會員真實得標，其所為給付乃係依
    互助會契約而為，自無受詐欺可言，故各活會會員因被告冒
    標行為所受之損害，應係被告以冒標方式詐欺活會會員繳納
    之款項，致活會會員受有損害者。又被告冒名標會，實際既
    無會員得標，該得標標金並非真實存在，自無從認其為原告
    所失之利益，原告自不得依侵權行為之法律關係請求被告賠
    償該標金部分之損害。
  (二)被告分別於如附表所示期日冒標（原告遭冒標二次，如附表
    編號六、八），已經本院96年度訴字第1230號刑事判決所認
    定，且被告經相當期日之合法通知，未於言詞辯論期日到場
    ，且未提出書狀以供本院參酌，自堪信此部分事實為真正。
    準此可知，原告仍為活會會員，並可認被告計向原告詐騙如
    附表所示之13期會款，合計408,200元（計算式如下）計算
    式：
    原告每會所繳金額（按如附表所示計算）：16,200元、16
      ,000元、16,000元、15,500元、16,000元、15,700元、15
      ,400元、15,500元、16,000元、15,800元、15,200元、15
      ,300元、15,500元，合計204,100元。
    原告參加二會，合計408,200元（204,100元×2會）。
五、從而，原告以被告冒名標會致伊所受損害，請求被告賠償40
    8,200元，及自起訴狀繕本送達翌日即96年11月9日起至清償
    日止，按年息5％計算之利息之範圍內，為有理由，應予准
    許。逾此部分之請求，為無理由，應予駁回。又原告陳明願
    供擔保聲請宣告假執行，就其勝訴部分，因所命給付金額未
    逾50萬元，依民事訴訟法第389條第1項第5款規定，應依職
    權宣告假執行。至原告敗訴部分，其假執行之聲請失所附麗
    ，應併予駁回。
六、本件事證已臻明確，原告其餘主張均與判決結果不生影響，
    不再一一論述，附此敘明。
七、訴訟費用負擔之依據：民事訴訟法第79條（惟依刑事訴訟法
    第504條第2項規定，經刑事庭移送前來部分免納裁判費，故
    兩造均無庸負擔附帶民事訴訟移送裁定移送部分之裁判費）
    。
中    華    民    國    97    年    7     月    18    日
                  民事第六庭    法  官  許純芳
以上正本係照原本作成。
如對本判決上訴，須於判決送達後20日內向本院提出上訴狀。
中    華    民    國    97    年    7     月    22    日
                                書記官  潘惠梅
附表一：
┌──┬────┬───┬────┬──────┬───────────┐
│編號│冒標日期│被冒標│ 標  金 │  詐得會款  │被害人（活會會員）    │
│    │        │活會員│(新台幣)│ （新台幣） │                      │
├──┼────┼───┼────┼──────┼───────────┤
│ 一 │91.10.1 │高月娥│3,800元 │(00000-0000)│黃麗娟、孫慧苹、鄧淑芬│
│    │（第二會│      │        │×(41-1)    │沈巧鳳、姜添、游桂葉、│
│    │期，含會│      │        │＝648,000元 │謝幸生、蔡耀同、蕭玉蘭│
│    │首實際已│      │        │            │、莊秀美、周瑞美、蔡淑│
│    │標會員1 │      │        │            │梓、廖喜美、黃惠珍、陳│
│    │人）    │      │        │            │日新、鍾一鴻、林秀瓊、│
│    │        │      │        │            │許碧蘭、許子佳、陳建武│
│    │        │      │        │            │、甲○○、沈建隆、謝幸│
│    │        │      │        │            │生、吳宜蘭、林敏崔、柳│
│    │        │      │        │            │珠琴、周麗珠、張金臺、│
│    │        │      │        │            │周寶珠、姜玉連、何蜀西│
│    │        │      │        │            │、李麗真、吳應熙、潘秀│
│    │        │      │        │            │美、高月娥            │
├──┼────┼───┼────┼──────┼───────────┤
│ 二 │92.1.1  │鄧淑芬│4,000元 │(00000-0000)│沈巧鳳、姜添、游桂葉、│
│    │（第五會│      │        │×(41-3)    │謝幸生、蔡耀同、蕭玉蘭│
│    │期，含會│      │        │＝608,000元 │、莊秀美、周瑞美、蔡淑│
│    │首實際已│      │        │            │梓、廖喜美、黃惠珍、陳│
│    │標會員3 │      │        │            │日新、鍾一鴻、林秀瓊、│
│    │人）    │      │        │            │許碧蘭、許子佳、陳建武│
│    │        │      │        │            │、甲○○、沈建隆、謝幸│
│    │        │      │        │            │生、吳宜蘭、林敏崔、柳│
│    │        │      │        │            │珠琴、周麗珠、張金臺、│
│    │        │      │        │            │周寶珠、姜玉連、何蜀西│
│    │        │      │        │            │、李麗真、吳應熙、潘秀│
│    │        │      │        │            │美、高月娥、鄧淑芬    │
├──┼────┼───┼────┼──────┼───────────┤
│ 三 │92.4.1  │游桂葉│4,000元 │(00000-0000)│謝幸生、蔡耀同、蕭玉蘭│
│    │（第八會│      │        │×(41-5)    │、莊秀美、周瑞美、蔡淑│
│    │期，含會│      │        │＝576,000元 │梓、廖喜美、黃惠珍、陳│
│    │首實際已│      │        │            │日新、鍾一鴻、林秀瓊、│
│    │標會員5 │      │        │            │許碧蘭、許子佳、陳建武│
│    │人）    │      │        │            │、甲○○、沈建隆、謝幸│
│    │        │      │        │            │生、吳宜蘭、林敏崔、儲│
│    │        │      │        │            │有言、柳珠琴、周麗珠、│
│    │        │      │        │            │張金臺、周寶珠、姜玉連│
│    │        │      │        │            │、何蜀西、李麗真、吳應│
│    │        │      │        │            │熙、潘秀美、高月娥、鄧│
│    │        │      │        │            │淑芬                  │
├──┼────┼───┼────┼──────┼───────────┤
│ 四 │92.6.1  │謝幸生│4,500元 │(00000-0000)│蔡耀同、蕭玉蘭、莊秀美│
│    │（第九會│（董盈│        │×(41-5)    │、周瑞美、蔡淑梓、廖喜│
│    │期，含會│）    │        │＝558,000元 │美、黃惠珍、陳日新、鍾│
│    │首實際已│      │        │            │一鴻、林秀瓊、許碧蘭、│
│    │標會員5 │      │        │            │許子佳、陳建武、甲○○│
│    │人）    │      │        │            │、沈建隆、謝幸生、吳宜│
│    │        │      │        │            │蘭、林敏崔、儲有言、柳│
│    │        │      │        │            │珠琴、周麗珠、張金臺、│
│    │        │      │        │            │周寶珠、姜玉連、何蜀西│
│    │        │      │        │            │、李麗真、吳應熙、潘秀│
│    │        │      │        │            │美、高月娥、鄧淑芬、游│
│    │        │      │        │            │桂葉                  │
├──┼────┼───┼────┼──────┼───────────┤
│ 五 │92.12.1 │廖芳美│4,000元 │(00000-0000)│黃惠珍、陳日新、鍾一鴻│
│    │（第十五│（廖喜│        │×(41-10)   │、林秀瓊、許碧蘭、許子│
│    │會期，含│美）  │        │＝496,000元 │佳、陳建武、甲○○、沈│
│    │會首實際│      │        │            │建隆、謝幸生、吳宜蘭、│
│    │已標會員│      │        │            │林敏崔、柳珠琴、周麗珠│
│    │10人）  │      │        │            │、張金臺、周寶珠、姜玉│
│    │        │      │        │            │連、何蜀西、李麗真、吳│
│    │        │      │        │            │應熙、潘秀美、高月娥、│
│    │        │      │        │            │鄧淑芬、游桂葉、廖芳美│
├──┼────┼───┼────┼──────┼───────────┤
│ 六 │93.9.1  │甲○○│4,300元 │(00000-0000)│沈建隆、謝幸生、吳宜蘭│
│    │（第二十│      │        │×(41-18)   │、林敏崔、柳珠琴、周麗│
│    │四會期，│      │        │＝361,100元 │珠、張金臺、周寶珠、姜│
│    │含會首實│      │        │            │玉連、何蜀西、李麗真、│
│    │際已標會│      │        │            │吳應熙、潘秀美、高月娥│
│    │員18人）│      │        │            │、鄧淑芬、游桂葉、廖芳│
│    │        │      │        │            │美、甲○○            │
├──┼────┼───┼────┼──────┼───────────┤
│ 七 │93.11.1 │沈巧鳳│4,600元 │(00000-0000)│謝幸生、吳宜蘭、林敏崔│
│    │（第二十│      │        │×(41-19)   │、柳珠琴、周麗珠、張金│
│    │六會期，│      │        │＝338,800元 │臺、周寶珠、姜玉連、何│
│    │含會首實│      │        │            │蜀西、李麗真、吳應熙、│
│    │際已標會│      │        │            │潘秀美、高月娥、鄧淑芬│
│    │員19人）│      │        │            │、游桂葉、廖芳美、吳遠│
│    │        │      │        │            │維、沈巧鳳            │
├──┼────┼───┼────┼──────┼───────────┤
│ 八 │93.12.1 │甲○○│4,500元 │(00000-0000)│謝幸生、吳宜蘭、林敏崔│
│    │（第二十│      │        │×(41-19)   │、柳珠琴、周麗珠、張金│
│    │七會期，│      │        │＝341,000元 │臺、周寶珠、姜玉連、何│
│    │含會首實│      │        │            │蜀西、李麗真、吳應熙、│
│    │際已標會│      │        │            │潘秀美、高月娥、鄧淑芬│
│    │員19人）│      │        │            │、游桂葉、廖芳美、吳遠│
│    │        │      │        │            │維、沈巧鳳            │
├──┼────┼───┼────┼──────┼───────────┤
│ 九 │94.4.1  │吳宜蘭│4,000元 │(00000-0000)│柳珠琴、周麗珠、張金臺│
│    │（第三十│（儲有│        │×(41-22)   │、周寶珠、姜玉連、何蜀│
│    │一會期，│言）  │        │＝304,000元 │西、李麗真、吳應熙、潘│
│    │含會首實│      │        │            │秀美、高月娥、鄧淑芬、│
│    │際已標會│      │        │            │游桂葉、廖芳美、甲○○│
│    │員22人）│      │        │            │、沈巧鳳、吳宜蘭      │
├──┼────┼───┼────┼──────┼───────────┤
│ 十 │94.7.1  │張金臺│4,200元 │(00000-0000)│周寶珠、姜玉連、何蜀西│
│    │（第三十│      │        │×(41-24)   │、李麗真、吳應熙、潘秀│
│    │四會期，│      │        │＝268,600元 │美、高月娥、鄧淑芬、游│
│    │含會首實│      │        │            │桂葉、廖芳美、甲○○、│
│    │際已標會│      │        │            │沈巧鳳、吳宜蘭、張金臺│
│    │員24人）│      │        │            │                      │
├──┼────┼───┼────┼──────┼───────────┤
│ 十 │94.8.1  │吳宜蘭│4,800元 │(00000-0000)│周寶珠、姜玉連、何蜀西│
│ 一 │（第三十│（儲有│        │×(41-24)   │、李麗真、吳應熙、潘秀│
│    │五會期，│言）  │        │＝258,400元 │美、高月娥、鄧淑芬、游│
│    │含會首實│      │        │            │桂葉、廖芳美、甲○○、│
│    │際已標會│      │        │            │沈巧鳳、吳宜蘭、張金臺│
│    │員24人）│      │        │            │                      │
├──┼────┼───┼────┼──────┼───────────┤
│ 十 │94.9.1  │周亨禪│4,700元 │(00000-0000)│姜玉連、何蜀西、李麗真│
│ 二 │（第三十│（周寶│        │×(41-24)   │、吳應熙、潘秀美、高月│
│    │六會期，│珠）  │        │＝260,100元 │娥、鄧淑芬、游桂葉、廖│
│    │含會首實│      │        │            │芳美、甲○○、沈巧鳳、│
│    │際已標會│      │        │            │吳宜蘭、張金臺、周亨禪│
│    │員24人）│      │        │            │                      │
├──┼────┼───┼────┼──────┼───────────┤
│ 十 │94.11.1 │何蜀西│4,500元 │(00000-0000)│李麗真、吳應熙、潘秀美│
│ 三 │（第三十│      │        │×(41-25)   │、高月娥、鄧淑芬、游桂│
│    │八會期，│      │        │＝248,000元 │葉、廖芳美、甲○○、沈│
│    │含會首實│      │        │            │巧鳳、吳宜蘭、張金臺、│
│    │際已標會│      │        │            │周亨禪、何蜀西        │
│    │員25人）│      │        │            │                      │
├──┴────┴───┴────┴──────┴───────────┤
│                                共計5,266,000元                       │
└───────────────────────────────────┘


司法院資訊處製作；財團法人民間司法改革基金會備份。
